【裁判字號】    98,消債更,56
【裁判日期】    980811
【裁判案由】    更生程序
【裁判全文】
臺灣嘉義地方法院民事裁定            98年度消債更字第56號
聲  請  人  甲○○
上列當事人因消費者債務清理事件聲請更生，本院裁定如下：
    主  文
更生之聲請駁回。
聲請費用由聲請人負擔。
    理  由
一、按債務人不能清償債務或有不能清償之虞者，得依本條例所
    定更生或清算程序，清理其債務；聲請更生或清算不合程式
    或不備其他要件者，法院應以裁定駁回之。但其情形可以補
    正者，法院應定期間先命補正，債務清理條例第3條、第8條
    分別定有明文。次按消費者債務清理條例之立法目的，在於
    使陷於經濟上困境之消費者，得分別藉由更生或清算程序清
    理債務，藉以妥適調整其與債權人及其他利害關係人之權利
    義務關係，保障債權人之公平受償，並謀求消費者經濟生活
    之更生機會，從而健全社會經濟發展（消費者債務清理條例
    第1條立法理由參照），換言之，債務人若尚未達不能清償
    或並無不能清償債務之虞者，則無藉由消費者債務清理條例
    清理債務之適用。
二、本件聲請意旨略以：其有不能清償債務情事，於消費者債務
    清理條例施行後，曾以書面向最大債權銀行即中國信託商業
    銀行（以下稱中信銀），協商債務清償方案，惟因中信銀要
    求每月需支付4,000 元，聲請人無法繳納，致使協商不成立
    。聲請人於大仁醫院擔任護工，每月收入約20,000元，然因
    每月支出達18,829元，僅能償還1,171元，無法依協商條件
    清償，而有不能清償之情事，且其無擔保或無優先權之債務
    總額未逾1,200萬元，復未經法院裁定開始清算程序或宣告
    破產，爰向本院聲請更生等語。
三、經查：
(一)聲請人債務總額計約3,915,486元（累計利息持續增加中）
    乙節，有債權人清冊、財團法人金融聯合徵信中心綜合信用
    報告在卷可參。另聲請人於97年12月間向最大債權銀行中信
    銀提出前置協商申請，中信銀以分兩階段還款，首期72期、
    利率0%、每期償還4,000元之協商方案，聲請人堅持折讓債
    權金額未同意致協商不成立等情，有中信銀98年7月7日民事
    陳報狀1份在卷可稽。
(二)聲請人主張其於大仁醫院擔任護工，每月收入約2萬元等情
    ，業據其於本院調查時陳述明確，復經聲請人提出95、96年
    度綜合所得稅各類所得資料清單在卷可查，然依聲請人之稅
    務電子閘門財產所得調件資料所示，聲請人96年度所得為
    381,060元，97年度所得為208,500元，是聲請人每月平均收
    入應為24,565元方為可採[計算式：（381060＋208500）
    /24=24565] 。
(三)聲請人主張每月生活必要支出費用有膳食費4,500元、自用
    住宅（房貸9,563元、管理費667元）10,230元、水電費
    1,486元、通訊費500元、地價稅及房屋稅305元、交通費500
    元、勞健保808元及日常生活用品500元乙節，惟查：
１、按消費者債務清理條例之立法目的，乃在使陷於經濟上困境
    之消費者，得藉由更生或清算程序，清理債務，以妥適調整
    其與債權人之權利義務關係，並非幫助債務人保持其舊有之
    生活水平，故債務人果有不能清償債務或有不能清償之虞等
    情事，其生活程度自應受相當之限制，以維持一般人最低生
    活水平所需為準，否則對債權人即屬不公，應先敘明。
２、本院參酌內政部於96年9月6日以台內社字第0960139439號公
    告之97年度臺灣省低收入戶最低生活費，每人每月9,829元
    ，係按照政府公布最近1年平均每人消費支出（包含食品費
    、衣著鞋襪費、房租水電費、家居管理費、醫療保健費、交
    通通訊費、娛樂教育費及雜項支出）60％訂定，已足以維持
    個人基本生存，認聲請人主張每月生活必要支出費用之膳食
    費4,500元、水電費1,486元、通訊費500元、交通費500元、
    勞健保808元及日常生活用品500元等未逾上開數額即9,829
    元，並經聲請人提出相關單據，即屬必要，准予認列。
３、房屋貸款、管理費及稅款部分：聲請人雖主張每月需支出自
    用住宅（房貸9,563元、管理費667元）10,230元、地價稅及
    房屋稅305元等語，然此為取得房屋所有權之對價，本應為
    聲請人為置產所為之支付費用，非為必要性之生活費用，且
    查聲請人繳納貸款及稅款之嘉義市○區○○路186巷27號6樓
    之1房屋及嘉義市○○段998號、同段1023地號土地均為聲請
    人之成年女兒羅敏慈所有，此經聲請人所自承，並有羅敏慈
    稅務電子閘門財產所得調件資料附卷可稽，則此等費用自應
    由其所有權人支出，聲請人於此負有鉅額債務無法清償之情
    況下，卻又將此筆貸款、稅款認為屬於聲請人之每月必要支
    出，此舉不僅積極減少自己之財產，並且將加重聲請人之負
    擔，更有害於其他債權人債權之公平實現，然人民仍有居住
    之需求，本院審酌倘若聲請人在外居住，仍須有租金之支出
    ，並參酌聲請人目前居住地在上開房、地，分擔貸款、稅款
    及管理費應為合理，故聲請人此項費用以每月4,000元為必
    要支出，逾此範圍部分應加以剔除，不予認列。
四、綜上，聲請人每月收入為24,565元，扣除每月生活必要支出
    12,294元（計算式：4500＋1486＋500＋500＋808＋500＋
    4000=12294）後，尚餘12,271元（計算式：24,565-12,294=
    12,271），顯足依協商條件每月4,000元為清償；聲請人更
    持續繳納自身之壽險保費每年合計達98,376元，有聲請人提
    出之98年5月26日陳報狀暨所附保險契約書可稽，益證聲請
    人並無不能依約清償之虞。徵諸債務清理程序係債務清理之
    最後手段，倘依債務人之工作收入及財產狀況，確實無法履
    行債權人提出之債務清償方案或履行有重大困難時，債務人
    應先與債權人充分溝通，謀求兼顧雙方利益之債務清償方案
    。本件依銀行提出之協商條件，聲請人並非清債不能，惟片
    面拒絕導致協商不成立，執為本件更生聲請，即與消費者債
    務清理條例係在使不得已陷於經濟上困境之消費者，有重建
    復甦機會之立法目的不符，故本件聲請人聲請更生，應予駁
    回。
五、據上論結，本件聲請人雖依消費者債務清理條例第151條第1
    項之規定，踐行合法之前置協商程序，惟並無不能履行之情
    事。從而，本件更生之聲請，難謂與消費者債務清理條例第
    3條所定要件相符，且上開欠缺又屬無從補正，依上開說明
    ，自應駁回其更生之聲請，爰裁定如主文。
中    華    民    國    98    年    8    月    11     日
              民事第一庭    法      官  陳俞婷
上為正本係照原本作成
如不服本裁定，應於裁定送達後10日內，以書狀向本院提出抗告
，並繳納抗告費新臺幣1千元
中    華    民    國    98    年    8     月    11    日
                            書  記  官  劉怡欣


司法院資訊處製作；財團法人民間司法改革基金會備份。
